【裁判字號】    91,重訴,233
【裁判日期】    920513
【裁判案由】    分割共有物
【裁判全文】
臺灣士林地方法院民事判決  九十一年度重訴字第二三三號
    原      告  丙○○
    訴訟代理人  許俊仁律師
    被      告  甲○○
    訴訟代理人  曾孝賢律師
    被      告  丁○○      住台北縣淡水鎮忠寮里大竹圍五號之三
                            身.
                乙○○      住台北縣淡水鎮○○里○○街一二０巷六號三樓
                            身.
    共      同
    訴訟代理人  李巾律師
右當事人間請求分割共有物事件，本院判決如左：
    主    文
兩造共有坐落台北縣淡水鎮○○○段水尾子小段四二地號土地准予分割如附圖Ｂ案所
示，Ｂ１、Ｂ２部分（面積合計三千三百九十三平方公尺）歸被告甲○○所有；Ｂ３
部分（面積三千三百九十三平方公尺）歸原告所有；Ｂ４部分（面積三千三百九十三
平方公尺）由被告丁○○、乙○○按應有部分各二分之一比例維持共有。
訴訟費用由被告乙○○、丁○○負擔三分之一，被告甲○○負擔三分之一，餘由原告
負擔。
    事    實
甲、原告方面：
  一、聲明：
  （一）兩造共有坐落台北縣淡水鎮○○○段水尾子小段四二地號土地（下稱系爭土
        地）准予分割。
  （二）分割方法為：如附圖所示Ｃ３部分（面積三千二百零八平方公尺）歸原告所
        有；Ｃ４部分（面積三千二百零八平方公尺）歸被告甲○○所有；Ｃ５部分
        （面積三千二百零八平方公尺）按被告丁○○應有部分二分之一、被告乙○○應有部分二分之一之比例維持共有；Ｃ１、Ｃ２部分（面積共五百五十五
        平方公尺），按原告應有部分三分之一、被告甲○○應有部分三分之一、被
        告丁○○應有部分六分之一及被告乙○○應有部分六分之一之比例維持共有
        。被告甲○○應給付被告丁○○及乙○○新台幣（下同）四十一萬七千零四
        十元。
  二、陳述：
  （一）兩造共有之系爭土地，面積為一萬零一百七十九平方公尺，原告之應有部分
        為三分之一，被告甲○○之應有部分為三分之一，丁○○應有部分為六分之
        一，乙○○應有部分為六分之一，彼此並無不能分割之約定，然就分割方法
        無法達成協議，爰依民法第八百二十三條第一項前段訴請裁判分割。
  （二）附圖所示Ｃ案較能顧及各造於分割後所取得土地之完整及避免現有建物拆遷
        之損失，應屬較能兼顧發揮土地完整利用及公平性之分割方式，故依Ｃ案方
        式分割，應較符合各共有人對土地利用之最大利益。又因依卷附鑑定報告Ｃ
        案分割方式，被告甲○○所分得Ｃ４土地之價值較高，被告丁○○、乙○○
        所分得Ｃ５部分土地價值較低，故應由被告甲○○補償被告丁○○及乙○○
        四十一萬七千零四十元，使各造因土地分割所得利益均為八百三十四萬零八
        百元。
  （三）若依被告甲○○、乙○○主張之Ｂ案分割，必使Ｂ２及Ｂ３土地因無對外通
        行之道路可供進出，而無法使用，肇致Ｂ２、Ｂ３土地經濟價值低落，而遠
        不如被告甲○○、乙○○所分得Ｂ４部分土地之利用價值，故此分割方式，
        對原告顯非公平，應不足採。雖卷附鑑定報告對Ｂ案各造分得土地價值，均
        認同為八百八十二萬一千八百元，但由該鑑定報告第十三條估價所運用之方
        法與價格決定之理由、第十四條其他與估價相關之必要事項及依規定敘明之
        情形等內容觀之，均未提及Ｂ２、Ｂ３二部分土地，無對外通行之道路對土
        地利用價值之影響，顯見該鑑定報告於Ｂ案部分土地價值之判斷，並未慮及
        Ｂ２及Ｂ３等土地對外通行道路等嚴重影響土地利用價值之重要因素，故該
        鑑定報告於Ｂ案部分之土地價值估算，顯有不當，更不足採。
乙、被告乙○○、丁○○方面：
  一、聲明：
  （一）同意分割系爭土地。
  （二）分割方法為：附圖Ｂ案所示Ｂ１、Ｂ２部分（面積合計三千三百九十三平方
        公尺）由被告甲○○分得；Ｂ３部分（面積三千三百九十三平方公尺）由原
        告分得；Ｂ４部分（面積三千三百九十三平方公尺）由被告丁○○、乙○○
        依原共有關係繼續維持共有。
  二、陳述：
  （一）系爭土地於民國八十七年間已訂有分管協議，並決議以當時分管之位置為日
        後分割方法之預定，又該協議簽訂時，被告甲○○之房屋已存在十三年，被
        告乙○○、丁○○之房屋尚未興建完成，僅整地、灌漿工料等支出，被告甲○○當初拒絕賠償被告乙○○、丁○○之父王助成之損失，拒絕與王助成交
        換土地，寧願放棄仳連渠等房屋旁之土地，強占渠目前分管之部分，並要求
        無償使用渠等房屋坐落之基地，即應受渠當初所簽契約之拘束。違背分管契
        約之分割方式，違反民法第一百四十八條誠信原則，乃法理所不許。而Ｂ分
        割方案，符合使用現況，當事人間對於地上物亦不需互相找補差額，又因系
        爭土地為山坡地，其地界之前緣至地界之後緣，上下落差高達三層樓半，約
        十公尺左右，而坡度落差大都集中在土地之後緣部分，由地界之前緣至被告
        乙○○、丁○○家門口，坡度落差為三‧０五公尺，故Ｂ分割方案，各造所
        取得之土地均有高低，符合土地價值相當之公平原則，及共有物分割後之經
        濟效用，亦較符合分管之約定。
  （二）Ｃ分割方案不可採：
    １、本案僅為分割共有物之爭，並非通行權之爭，故無所謂通路之問題。
    ２、Ｃ１並非既成道路，僅係被告乙○○、丁○○為日常進出所臨時鋪設之通路
        ，不具永久性。依該分割方案被告甲○○所分得之土地全部平坦，可作任何
        程度利用，面積雖然相同，然分得之土地價值最高；原告所分得之部分，土
        地坡度較為平坦，能利用之部分較大，利用之方式較多，土地價值亦高；然
        被告丁○○、乙○○所分得部分，土地坡度落差最大，能利用者僅目前蓋有
        農舍部分，其餘部分均無法利用，故該方案違背共有物分割之公平原則。
丙、被告甲○○方面：
  一、聲明：
  （一）同意分割系爭土地。
  （二）分割方法為如附圖所示Ｃ３部分（面積三千二百零八平方公尺）歸原告所有
        ；Ｃ４部分（面積三千二百零八平方公尺）歸被告甲○○所有；Ｃ５部分（
        面積三千二百零八平方公尺）按被告丁○○應有部分二分之一、被告乙○○
        應有部分二分之一之比例維持共有；Ｃ１、Ｃ２部分（面積共五百五十五平
        方公尺），按原告應有部分三分之一、被告甲○○應有部分三分之一、被告
        丁○○應有部分六分之一及被告乙○○應有部分六分之一之比例維持共有。
  二、陳述：
  （一）系爭土地上建有農舍，分屬被告甲○○、丁○○、乙○○，目前均有人居住
        使用中，且尚具經濟價值，不宜輕言拆除。再則土地分割後，勢必形成袋地
        ，故須開闢道路以供通行，因該道路為日後兩造所共同使用，為免因通行權
        對價發生爭議，道路部分，宜仍由全體共有人保持共有。至於被告丁○○、
        乙○○二人則為兄弟，同意維持共有，故以Ｃ分割方案為可採。
  （二）Ｃ方案比較能夠顧慮到各方的利益，Ｂ方案較少考慮到道路通行的問題。
  （三）Ｂ方案與原分管契約並不完全相同，且就土地之利用和通行對兩造而言並不
        公平，且違反農業發展條例第十六條第二項之規定，故不足採。
    理    由
一、本件原告起訴主張：系爭土地為兩造所共有，原告之應有部分為三分之一，被告
    甲○○之應有部分為三分之一，丁○○應有部分為六分之一，乙○○應有部分為
    六分之一，彼此並無不能分割之約定，然就分割方法無法達成協議，爰依民法第
    八百二十三條第一項前段訴請裁判分割系爭土地如Ｃ案，被告甲○○應補償被告
    丁○○及乙○○四十一萬七千零四十元等情；被告乙○○、丁○○則以：兩造就
    系爭土地於八十七年間已訂有分管協議，並決議以當時分管之位置為日後分割方
    法之預定，Ｃ分割方案違背分管契約之分割方式，違反民法第一百四十八條誠信
    原則，乃法理所不許，且使各造所分得之土地經濟價值相差甚遠，有違共有物分
    割之公平原則，並不可採。而Ｂ分割方案，符合使用現況，當事人間對於地上物
    亦不需互相找補差額，各造所取得之土地均有高低，符合土地價值相當之公平原
    則，及共有物分割後之經濟效用，亦較符合分管之約定等語置辯；被告甲○○則
    以：系爭土地上建有農舍，分屬被告甲○○、丁○○、乙○○，目前均有人居住
    使用中，且尚具經濟價值，不宜輕言拆除。再則土地分割後，勢必形成袋地，故
    須開闢道路以供通行，因該道路為日後兩造所共同使用，為免因通行權對價發生
    爭議，道路部分，宜仍由全體共有人保持共有，故以Ｃ分割方案為可採。Ｂ方案
    與原分管契約並不完全相同，且就土地之利用和通行對兩造而言並不公平，並違
    反農業發展條例第十六條第二項之規定，故不足採等語置辯。
二、原告主張系爭土地為兩造所共有，原告之應有部分為三分之一、被告丁○○、乙○○之應有部分各為六分之一、被告甲○○之應有部分為三分之一之事實，業據
    提出土地登記謄本一份為證，並為被告所不爭執，自堪信為真實。
三、按各共有人，得隨時請求分割共有物，但因物之使用目的不能分割或契約訂有不
    能分割之期限者，不在此限，民法第八百二十三條第一項定有明文。經查：系爭
    土地面積一萬零一百七十九平方公尺，地目為田，如附圖所示Ａ１部分上有被告
    甲○○所有之大竹圍五之二號建物、附圖所示Ａ４、Ａ６分別為被告丁○○、乙○○共有之大竹圍五之三號及大竹圍八號建物，業經本院勘驗現場，製有勘驗筆
    錄在卷可憑，並囑託台北縣淡水地政事務所派員測量，製有土地複丈成果圖附卷
    可稽，而系爭土地依物之使用目的並無不能分割之情形，且兩造間復未訂有不能
    分割之契約，兩造間對分割之方法既未能達成協議，是原告據以提起本訴，請求
    分割系爭土地，即無不合，應予准許。
四、次按共有物之分割，依共有人協議之方法行之；又分割之方法，不能協議決定者
    ，法院得因任何共有人之聲請，以原物分配予各共有人或變賣共有物以價金分配
    於各共有人，民法第八百二十三條第一項、第八百二十四條第一項、第二項第一
    款、第二款分別定有明文。又按共有物分割方法，法院應斟酌當事人之聲明，共
    有物之性質，經濟效用及全體共有人之利益等公平決之，不受當事人主張之拘束
    ，最高法院六十九年度台上字第三一００號判決可資參照。再按分割共有物固不
    受分管契約之拘束，惟儘量依各共有人使用現狀定分割方法，以維持現狀，減少
    共有人所受損害，當不失為裁判分割斟酌之一種原則（最高法院六十三年度台上
    字第二六八０號判例、八十二年度台上字第一九九０號判決參照）。又按分割共
    有物，以消滅共有關係為目的，法院裁判分割共有物土地時，除因該土地內部分
    土地之使用目的不能分割或部分共有人仍願維持其共有關係，應就該部分土地不
    予分割或准該部分共有人成立新共有關係外，應將土地分配於各共有人單獨所有
    （最高法院六十九年度台上字第一八三一號判例參照）。經核就本件系爭土地如
    何分割，原告、被告甲○○提出如附圖Ｃ所示之分割方案，原告並主張被告甲○○應對被告乙○○、丁○○為金錢補償，另被告乙○○、丁○○則提出如附圖Ｂ
    所示之分割方案，並經本院囑託台北市淡水地政事務所分別測量繪製複丈成果圖
    在卷。茲應審究者，乃如何分割，較為公平、且符合經濟效益。經查：
（一）系爭土地面積為一萬零一百七十九平方公尺，地目為田，其上坐落有被告甲○○所有之大竹圍五之二號建物、被告丁○○、乙○○共有之大竹圍五之三號及
      大竹圍八號建物，已如前述，而兩造間於八十七年間訂有分管契約，有該契約
      一份附卷可證，並為兩造所不爭執。又系爭土地為農地，土地現狀為斜坡之崖
      地，系爭八號房屋門前之水泥通道沿伸之平面與地界線最上緣高度落差約一層
      樓半，有本院勘驗筆錄在卷可證，原告及被告甲○○所提之Ｃ分割方案，被告
      丁○○、乙○○所取得之Ｃ５部分，斜坡較大，經濟價值略低，原告所取得之
      Ｃ３部分則包括平坦及斜坡部分，被告甲○○所取得之Ｃ４部分地形較為平坦
      ，故純就地形上而言，該分割方案Ｃ３、Ｃ４、Ｃ５面積雖相同，然地形差異
      甚大，利用上之經濟價值確有不同，該分割方案對被告乙○○、丁○○顯較為
      不利，雖原告提出輔以金錢補償之方案，然Ｃ１、Ｃ２部分並非供公眾通行之
      既成道路，並非性質上不可分割，原告所提之方案，就該二部分仍維持共有，
      顯違分割共有物消滅共有關係之意旨，故原告所提之Ｃ分割方案，並不可採。
（二）至被告丁○○、乙○○所提之Ｂ分割方案，就地形上而言，各造所分得之土地
      有平坦部分，亦有斜坡部分，就此而論較Ｃ分割方案公平，雖該方案將造成原
      告及被告甲○○所分得之Ｂ３、Ｂ４部分對外並無適宜之聯絡道路，然依系爭
      土地現狀，並無其餘適宜之分割方式得以使各共有人取得之土地地勢相當、皆
      有對外通路，而系爭土地並無供公眾通行之既成道路，故亦無從預留道路保持
      共有，並使系爭土地上所存房屋不致拆除之方案，且系爭土地面積甚大，分割
      後仍有相當之利用價值，亦不適宜採變價分割之方式，是本院認Ｂ分割方案不
      失較為可行之方案，且各造分割後所取得之位置，亦與兩造間所訂之分管協議
      大致相當。至Ｂ３、Ｂ４部分對外雖無適宜之通路，然原告得依民法第七百八
      十九條第一項之規定向被告甲○○、乙○○、丁○○主張通行權，被告甲○○
      亦得依前揭規定向被告乙○○、丁○○主張通行權，且依同條第二項之規定，
      其等無須支付償金，被告乙○○、丁○○分得之土地既需供原告及被告甲○○
      通行，被告甲○○分得之土地需供原告通行，亦影響其等就系爭土地之利用，
      彼等依該分割方案取得之部分，已難認將因是否對外有聯絡道路，致經濟價值
      顯有差異；又系爭土地為耕地，其對外有無通路對經濟價值之差異不若建地為
      大，而經本院囑託宏圖不動產鑑定股份有限公司就此為鑑定，其認該原告及被
      告甲○○、被告乙○○、丁○○所取得之土地，均能順利取得水源，取得之土
      地地形均有平坦及斜坡部分，故經濟價值並無差別，有卷附鑑價報告書一份在
      卷為憑，故本院斟酌系爭土地及房屋相關位置、分割共有物之目的、經濟效益
      、公平均衡原則等一切因素，認Ｂ分割方案較適當，而符公平。至被告甲○○
      雖抗辯稱Ｂ分割方案違反農業發展條例十六條第二項之規定，分割後之宗數超
      過共有人之人數，然依Ｂ分割方案，系爭土地分割後，每人所有面積既逾０‧
      二五公頃，自無該條例第十六條規定之適用，是被告甲○○就此所辯，並不足
      採。又揆諸前揭說明，原告所主張之分割方法，僅供法院之參考，不當然拘束
      法院，是原告訴請分割之方法固為本院所不採，惟此僅係其所主張分割方法不
      當之問題，自毋庸另為其敗訴之判決，附此敘明。
五、末查，分割共有物乃具非訟事件之性質，本院斟酌何種分割方法較能增進共有物
    之經濟效益，並兼顧兩造之利益，以決定適當之分割方法，不因何造起訴而有不
    同，故原告請求分割之訴雖有理由，惟關於訴訟費用負擔，以共有人全體各按其
    應有部分比例負擔，方屬事理之平，併此敘明。
六、據上論結，本件原告之訴為有理由，依民事訴訟法第三百八十五條第一項前段、
    第七十八條、第八十一條第二款、第八十五條第一項但書判決如主文。
中      華      民      國    九十二    年      五      月      十三    日
                                        臺灣士林地方法院民事第二庭
~B法      官  方彬彬
右為正本係照原本作成。
如對本判決上訴須於判決送達後廿日內向本院提出上訴狀。
中      華      民      國    九十二    年      五      月      十四    日
~B法院書記官  吳政洋


司法院資訊處製作；財團法人民間司法改革基金會備份。
